---
title: "Fundamentos de Programación y Visualización de Datos en R"
subtitle: "Introducción a Tidyverse"
author: "Guillermo Basulto-Elias"
date: "2022-11-10"
institute: "InTrans - Iowa State University"
format: revealjs
editor: visual
slide-number: true
---

## Introduction to Tidyverse

-   Los paquetes de R es lo que lo hacen resaltar sobre otros lenguajes de programación

-   Cualquiera puede contribuir con un paquete en cualquier momento

-   Algunos paquetes populares:

    -   **lme4**: Modelos lineales con effectos mixtos.

    -   **Rcpp**: Acelerar código de R con C++.

    -   **caret:** Herramientas de *machine learning*.

    -   **shiny**: Crear tableros interactivos.

## Ventajas y Desventajas de Paquetes de R

-   Ventajas:

    -   Accesibilidad inmediata produce retroalimentación (a través de [CRAN](https://cran.r-project.org/), GitHub, o [Bioconductor](https://www.bioconductor.org/)).

    -   Nuevos métodos están disponibles al instante.

-   Desventajas:

    -   Falta de consistencia entre paquetes y métodos

    -   Los paquetes pueden ser retirados en cualquier instante

    -   Creadores pueden dejar de dar mantenimiento a paq.

    -   Algunos paquetes podrían no ser confiables

## ¿Qué es el Tidyverse?

> The tidyverse is an opinionated [**collection of R packages**](https://www.tidyverse.org/packages) designed for data science. All packages share an underlying design philosophy, grammar, and data structures.

-   Patrocinado por [Posit](https://posit.co/) (formerly RStudio).

-   Ventajas:

    -   Desarrollo constante

    -   Consistencia

    -   Documentation amplia y detallada

## Paquetes Base de Tidyverse

-   Leer archivos

    -   **readr** Archivos de texto

-   Gráficos

    -   **ggplot2** Gráficos. Muchas [extensiones útiles](https://exts.ggplot2.tidyverse.org/gallery/).

## Paquetes Base de Tidyverse (cont.)

-   Preparación/manipulación de datos

    -   **dplyr** Manipulación de centrada en cuadros de datos

    -   **tidyr** Funciones auxiliares para limpiar datos

    -   **purrr** Herramientas para vectores y listas

    -   **tibble** Cuadros de datos con columnas explícitas

    -   **stringr** Herramientas para cadenas de caracteres

    -   **forcats** Herramientas para factores

    -   **lubridate** (será incluido) Operaciones con fechas y estampas de tiempo

## Paquetes Cargados por Tidyverse

```{r, eval = TRUE, echo=TRUE, message=TRUE}
## Paquetes Carcagos por Tidyverse. Presta atención al mensaje
library(tidyverse)
```

## Alternativas a Paquetes de Tidyverse

-   En R, puede haber más de un paquete haciendo las mismas cosas.

-   Aquí algunas alternativas a paquetes que cubriremos hoy:

    -   **ggplot2** `lattice`, gráficos base.

    -   **Manipulación de datos** `data.table`, familia apply (`apply`, `sapply`, `mapply`, etc.).

    -   **Leer archivos** `data.table`, funciones base (`read.csv`, `read.delim`, etc.)

## Principales Recursos

-   [Sitio de cada paquete](https://www.tidyverse.org/packages/) dentro de la pagina de Tidyverse

-   [Guías de Posit](https://posit.co/resources/cheatsheets/). Inluye otras (e.g., shiny, reticulate, Keras, Spark)

-   [R for Data Science](https://r4ds.had.co.nz/) (disponible en línea)

## Anatomía del Sitio de Paquetes de Tidyverse

![[Ejemplo](https://dplyr.tidyverse.org/articles/dplyr.html)](images/website_screenshot.png)

## tibble

-   Genera cuadros de datos con atributos

-   Imprime cuadros de datos sin saturar la pantalla

-   Exhibe tipos de columnas

-   Main functions:

    -   `tibble()` Similar a data.frame(), mas regresa un objeto tibble
    -   `as_tibble()` Convierte un cuadro de datos a tibble
    -   `tribble()` Crea cuadro de datos pequeño

## readr

-   Lee datos de archivos de texto de manera rápida
-   Funciones principales:
    -   `read_csv()` Lee archivos separados con coma
    -   `read_delim()` Lee archivos separados por espacios
-   Otras:
    -   `cols()` Especifica tipo de columnas
    -   `parse_double()`, `parse_logical()`, etc. Extrae elementos específicos

## Pipa

-   Se usan para expresar una sucesión de instrucciones

-   `|>` en R base (versión 4.2+) o `%>%` en tidyverse

-   El lado izquierdo pasa como primer parámetro a la función del lado derecho (`3 |> f(4)` es equivalente a `f(3, 4)`)

-   Evita guardar objetos innecesarios o re-escribir objectos manteniendo la claridad

## dplyr

-   Manipulación de datos centrada en **cuadros de datos**.

-   Funciones principales:

    -   `mutate()` Añade o redefine columnas (no cambia núm. de renglones).
    -   `select()` Selecciona número de columnas.
    -   `filter()` Filtra renglones de acuerdo a una o más conds.
    -   `summarize()` Agrega columnas con función especificada
    -   `arrange()` Ordena cuadros de datos respecto a alguna variable.

## dplyr (cont.)

-   Revisa [la documentación](https://dplyr.tidyverse.org/reference/index.html) para muchas más funciones. Ejemplos por categoría:

    -   Una tabla. `arrange()`, `distinct()`, ...

    -   Dos tablas. `bind_rows()`, `left_join()`, ...

    -   Agrupamientos. `group_by()`, `ungroup()`, ...

    -   Vectores. `across()`, `case_when()`, ...

    -   Datos. `starwars`, `storms`, ...

    -   Tablas remotas. `sql()`, `collect()`, ...

    -   Experimental. `rows_update()`, `rows_path()`, ...

## tidyr

-   Funciones auxiliares para limpiar datos. Ve la [documentación](https://tidyr.tidyverse.org/reference/index.html).

-   Principales:

    -   `pivot_longer()` Va de formato ancho a largo.
    -   `pivot_wider()` Va de formato largo a ancho.

-   Otras:

    -   `separate()` Separa columna en dos o más cols.
    -   `unite()` Combina columnas.

## stringr

-   Herramientas para trabajar con cadenas.
-   Ideal para combinar con [expresiones regulares](https://stringr.tidyverse.org/articles/regular-expressions.html).
-   Algunas funciones:
    -   `str_replace_all()` Reemplaza cadenas fijas o expresiones regulares.

    -   `str_detect()` Detecta si cadena o expresión regular está presente.

    -   `str_length()` Regresa el número de caracteres.

## forcats

-   Herramientas para manipular factores

-   Los factores se usan para categorizar una variable con un número limitado de valores (e.g., día/noche, alto/grande/venti, etc.)

-   Requeridos por algunos modelos y gráficos

-   Algunas funciones:

    -   `fct_reorder()`, `fct_relevel()`, `fct_collapse()`.

## lubridate

-   Operaciones con fechas y estampas de tiempo. Ejemplos:

-   Extraer fechas/horas: `ymd()`, `mdy()`, `ym()`, `ymd_hms()`.

-   Extraer, redondear fijar: `month()`, `week()`, `day()`.

-   Auxiliares de fechas: `as_date()`, `is.Date()`, `today()`, `now()`.

-   Periodos: `seconds()`, `days()`, `months()`.

-   Otras categorías: intervalos, duración, intervalos, formatear, otros.

## purrr

-   Familia consistente de funciones para aplicar a listas y vectores

-   Una lista es una colección de objetos de R sin una estructura fija, a diferencia de cuadros de datos, arreglos, matrices o vectores

    ```{r, eval= FALSE, echo = TRUE}
    ## Example of list with a vector and a matrix.
    mylist <- list(a_vector = 1:3, a_matrix = matrix(c(1, 2, 3, 4), 2))
    mylist
    ```

-   Provee excelente sustitutos a la familia apply (`apply()`, `mapply()`, `tapply()`, `sapply()`, etc.).

## ggplot2

-   Lo cubrimos ayer y veremos más mañana

## Más de Tidyverse

-   `readxl` Lee documentos de Excel. Parecido a `readr`.

-   `googlesheets4` Google Sheets.

-   `rvest` Extraer datos de páginas web.

-   `jsonlite` JSON.

-   `hms` para valores de tiempo.

-   `dbplyr` convierte dplyr en SQL.

-   `tidymodels` Todo un universo nuevo para ajustar modelos estadísticos o de *machine learning*. A whole new universe to adjust consistent statistical and ML models.

    -   Es como un tidyverse enfocado en modelos.

## Amigos de Tidyverse

-   [`fs`](https://www.tidyverse.org/blog/2018/01/fs-1.0.0/) Administrar archivos: Fija direcciones. Añade, elimina o copia archivos.

-   [`sf`](https://r-spatial.github.io/sf/) Para shapefiles, GeoJSON y similares.

-   [`here`](https://here.r-lib.org/) Fijar entorno de manera no ambigua. Ideal para trabajar en Box, Dropbox, o en diferentes ordenadores

-   [`glue`](https://glue.tidyverse.org/) Concatena cadenas ( como paste(), pero más flexible y elegante).

-   [`janitor`](https://sfirke.github.io/janitor/) Limpia columnas y contenido de columnas.

## Preguntas

-   Durante los siguientes tres días:

    -   A: basulto\@iastate.edu

    -   Asunto: Duda escuela AME

    -   Cuerpo de correo:

        -   Describe tu pregunta, error.

        -   De preferencia adjunta código que yo pueda ejecutar Por ejemplo, si te sale un error X, adjunta o pega el código que genera ese error.

